臺灣高等法院臺中分院民事判決
                                   110年度上更一字第11號
上  訴  人  葉永福  
訴訟代理人  柯開運律師
被上訴人    柯明仁  
訴訟代理人  張奕群律師
上列當事人間請求所有權移轉登記事件，上訴人對於中華民國10
7年10月23日臺灣彰化地方法院107年度訴字第170號第一審判決
提起上訴，並為訴之擴張，經最高法院第一次發回更審，本院於
111年3月22日言詞辯論終結，判決如下：
    主  文
原判決除確定部分外廢棄。
被上訴人應將坐落彰化縣○○鎮○○段000○000地號土地應有部
分均576000分之43425移轉登記與上訴人。
第一、二審（除確定部分外、含擴張之訴）及發回前第三審訴訟
費用，均由被上訴人負擔。
    事實及理由
壹、程序方面：
    按於第二審訴之變更或追加，非經他造同意，不得為之。但
    請求之基礎事實同一、擴張或減縮應受判決事項之聲明者，
    不在此限，民事訴訟法第446條第1項、第255條第1項第2款
    、第3款定有明文。本件上訴人於原審請求被上訴人將坐落
    彰化縣○○鎮○○段000○000地號土地（下稱系爭土地）應有部
    分均2560分之357移轉登記與上訴人（見原審卷第222、226
    頁，其中有一部分屬於被上訴人繼承自柯○雄之持分），嗣
    於本審將其請求移轉登記之應有部分，均變更為576000分之
    43425(不含被上訴人繼承自柯○雄之持分，參本審卷第129頁
    辯論意旨狀，辯論意旨狀誤載為0000000分之43425)，核其
    請求均係本於被上訴人之父柯○雄於89年11月5日作成之「不
    動產土地共有持分證」（下稱系爭持分證）同一基礎事實，
    並擴張應受判決事項之聲明，揆諸上開規定，應予准許。
貳、實體方面：
一、上訴人主張：
  ㈠上訴人之母葉○雲前於民國64年間與柯○雄合資購買系爭土地
    之應有部分，約定由柯○雄出面接洽，並將葉○雲所購部分借
    名登記於柯○雄及其配偶柯○艶名下，故自65年2月16日起便
    將雙方合購之系爭土地應有部分，陸續辦理借名登記於柯○
    雄、柯○艶名下。嗣於89年間由上訴人、葉○雲、柯○雄、柯○
    艶約定，由上訴人成為借名登記契約主體，日後借名登記關
    係消滅，應將系爭土地應有部分返還與上訴人，柯○雄即於8
    9年11月5日簽立持分證交付上訴人，及載明系爭土地柯○雄
    名下持分均8640分之5400、柯○艶名下持分均5760分之965，
    其中45%均為上訴人所有，上訴人並與柯○雄約定，由柯○雄
    將柯○雄、柯○艶名下系爭土地應有部分全部出租他人，再由
    柯○雄按比例交付租金與上訴人。
  ㈡因柯○艶、柯○雄先後於102年4月5日、104年1月27日死亡，借
    名登記關係亦消滅。被上訴人為渠等繼承人，並已辦理系爭
    土地應有部分之繼承登記，爰依借名登記消滅後之借名標的
    物返還請求權及繼承法律關係，求為命被上訴人應將系爭土
    地原本借名登記在柯○艶名下之應有部分均5760分之956中之
    45%，即576000分之43425，移轉登記與上訴人(至於原本借
    名登記在柯○雄名下之應有部分中之45%，已經判決被上訴人
    應移轉登記予上訴人確定)。
  ㈢原審為上訴人敗訴之判決，上訴人聲明不服，提起上訴，並
    為前述訴之擴張。其上訴及擴張聲明：
    ⒈原判決除確定部分外廢棄。
    ⒉被上訴人應將系爭土地應有部分均576000分之43425移轉登
      記與上訴人。
二、被上訴人則以：
  ㈠系爭持分證並無借名登記之記載，且柯○艶亦未簽名，其效力
    不及於柯○艶，不能以此認為上訴人與柯○艶間就系爭土地有
    借名登記關係。
  ㈡上訴人雖稱柯○雄每年有交付租金與上訴人，但其數額每年均
    不同，而柯○雄縱有給付租金予上訴人，亦與借名登記係由
    借名人對借名標的物仍保有使用、管理權限之特徵不符，是
    上訴人與柯○艶間就系爭土地應有部分並無借名登記關係，
    無權請求被上訴人返還系爭土地應有部分。
  ㈢系爭持分證係書立於89年間，迄上訴人106年12月18日提起本
    件訴訟，已逾15年，該請求權亦罹於時效而消滅。
  ㈣答辯聲明：上訴及擴張之訴均駁回。
三、兩造不爭執事項（見本院前審卷二第213頁）：
  ㈠被上訴人於本件起訴時登記為系爭土地之共有人，應有部分
    均51840分之17505(其中繼承自柯○雄之持分為8640分之1350
    、繼承自柯○艶之持分為5760分之965、受讓自訴外人黃○玉
    之持分為576分之8，詳下述)。
  ㈡柯○雄於65年2月16日因買賣取得訴外人葉○漢就系爭土地應有
    部分均8640分之5400，嗣於104年1月27日死亡，其繼承人為
    被上訴人、柯○（被上訴人之弟）、訴外人柯○貞（被上訴人
    之妹）、柯○娟（被上訴人之妹），於105年8月22日辦理繼
    承登記，各取得系爭土地應有部分均8640分之1350。柯○貞
    於106年1月5日將系爭土地應有部分均8640分之1350贈與移
    轉登記與柯○偉。柯○、柯○偉、柯○娟分別於104年4月12日、
    106年4月14日、106年10月5日再將系爭土地應有部分均8640
    分之1350買賣移轉登記與上訴人。
  ㈢柯○艶於65年2月16日因買賣取得上訴人就系爭土地應有部分
    均5760分之885，嗣因買賣、拍賣等原因分別取得訴外人黃○
    祿、黃○芳、黃○立就系爭土地應有部分均576分之6、576分
    之1、576分之1，合計均5760分之965。柯○艶於102年4月5日
    死亡，其就系爭土地應有部分均5760分之965全部由被上訴
    人繼承取得。
  ㈣被上訴人於87年12月21日因買賣取得訴外人黃○川就系爭土地
    應有部分均576分之8。
  ㈤上訴人之父葉○焜（55年間死亡）、母葉○雲育有五名子女，
    即上訴人、訴外人葉○香、葉○珍、葉○薰、葉○媛（於104年
    間死亡）。被上訴人之父柯○雄、母柯○艶育有五名子女，即
    被上訴人、訴外人柯○、柯○貞、柯○娟、柯○敏（於86年3月2
    1日死亡）。
四、法院之判斷：
  ㈠上訴人主張其與被上訴人之被繼承人柯○艶間，就系爭土地應
    有部分均5760分之965中之45%存有借名登記關係，因柯○艶
    死亡，借名登記關係消滅，被上訴人並繼承自柯○艶系爭土
    地應有部分均5760分之965，其得請求被上訴人將系爭土地
    應有部分均5760分之965中之45%(即576000分之43425)移轉
    登記與上訴人，被上訴人則否認有前開借名登記關係，並以
    前揭情詞置辯。故本件首應審酌者為上訴人與柯○艶間是否
    存有借名登記契約。
  ㈡上訴人與柯○艶就系爭土地應有部分均5760分之965中之45%存
    有借名登記關係：
    ⒈按稱「借名登記」者，謂當事人約定一方將自己之財產以
      他方名義登記，而仍由自己管理、使用、處分，他方允就
      該財產為出名登記之契約，其成立側重於借名者與出名者
      間之信任關係，在性質上應與委任契約同視，倘其內容不
      違反強制、禁止規定或公序良俗者，應賦予無名契約之法
      律上效力，並類推適用民法委任之相關規定（最高法院98
      年度台上字第990號判決參照）。又當事人主張有利於己
      之事實者，就其事實有舉證之責任，民事訴訟法第277條
      本文定有明文。而應證之事實雖無直接證據足資證明，但
      可應用經驗法則，依已明瞭之間接事實，推定其真偽，是
      以證明應證事實之證據資料，並不以可直接單獨證明之直
      接證據為限，凡先綜合其他情狀，證明某事實，再由某事
      實為推理的證明應證事實，而該間接事實與應證事實之間
      ，依經驗法則及論理法則已足推認其有因果關係存在者，
      自非以直接證明應證事實為必要（最高法院98年度台上字
      第2035號判決參照）。
　　⒉本件上訴人主張其與柯○艶就系爭土地應有部分均5760分之
      965中之45%存有借名登記關係乙情，業據提出系爭持分證
      、存摺明細、代收票據明細表、存款往來明細表暨帳單、
      上訴人與柯○雄之子柯○之對話錄音光碟及譯文為證（見一
      審卷第10、13～31、34～38頁；本院前審卷一第259～296頁
      ），其中：
      ⑴關於系爭持分證部分：
　　　　①查，系爭持分證上柯○雄之簽名筆跡，與59年2月13日
          華南商業銀行甲種活期存款開戶申請書及印鑑卡、86
          年11月5日彰化縣和美鎮老人會附設互助會會員入會
          申請書、彰化縣和美鎮老人會申請書、彰化縣和美鎮
          老人會附設互助會福利金印領清冊等資料上柯○雄簽
          名筆跡之結構佈局、書寫習慣相符，筆跡筆劃特徵相
          同，研判應為同一人所書，此有法務部調查局109年3
          月20日調科貳字第10903156190號函附法務部調查局
          文書暨指紋鑑識實驗室鑑定書可稽（見本院前審卷二
          第175～176頁），是該持分證確實真正無誤。
　　　　②系爭持分證載明：「一、土地標示：○○鎮○○段000號面
          積：0.0007公頃。○○鎮○○段000號面積：0.0303公頃
          。二、權利範圍持分：柯○雄：8640分之5400。柯○艶
          ：5760分之965。右記標示土地所有權之持分100分之
          45為台端與所有權人共同持有無錯。此致葉○福先生
          收執」等語，雖未標明原因關係為借名登記，然解釋
          當事人所立書據之真意，以當時之事實及其他一切證
          據資料為其判斷之標準，不能拘泥字面或截取書據中
          一二語，任意推解致失真意。系爭土地應有部分當時
          既登記為柯○雄、柯○艶所有，其竟書立系爭持分證與
          上訴人持有，是上訴人主張系爭持分證真意係雙方間
          成立借名登記關係，由上訴人借名登記於柯○雄及柯○
          艶名下，自屬有據。
　　　　③此外，系爭持分證雖無柯○艶之簽名，惟柯○雄與柯○艶
          為夫妻，系爭土地登記於柯○艶名下之持分，除黃○祿
          、黃○芳、黃○立等人所轉讓者外，與登記於柯○雄名
          下之持分，均係於同一日即65年2月16日取得，且柯○
          艶所取得之持分，其中5760分之885，並移轉自上訴
          人(參一審卷第102、182～194頁)。再參以柯○雄曾任
          彰化縣米穀商業同業公會理監事、彰化縣議員，有彰
          化縣米穀商業同業公會函、彰化縣議會函可按（本院
          前審卷二第22、91頁），應為具有相當智識及社會經
          驗之人，倘無任何緣由，其何以會於系爭持分證特別
          書立柯○艶之應有部分其中45%亦屬上訴人所有。
　　　⑵關於存摺明細、代收票據明細表、存款往來明細表暨帳
        單部分：
        ①被上訴人對於前開存摺、往來交易明細之真正亦不爭
          執（見本院前審卷二第197頁背面），足見柯○雄自92
          年2月6日起至103年2月7日止，每年均給付上訴人28
          萬2,325元至49萬5,000元不等金額，則上訴人主張前
          開款項係因上訴人與柯○雄約定，由柯○雄將系爭土地
          應有部分全部出租他人，再由柯○雄按比例交付租金
          與上訴人之事實，亦屬可信。
　　　　②再觀諸向柯○雄承租土地之東皇髮型店、采明化妝品有
          限公司、全聯實業股份有限公司（下稱全聯公司）之
          房地租賃契約書，出租人雖僅列柯○雄1人，惟租賃標
          的則包含柯○艶名下之系爭土地（本院前審卷一第159
          、160、171～179頁），顯見柯○艶確實曾委由柯○雄全
          權處理其名下應有部分出租之相關事務。
　　　　③再依全聯公司檢附之銀行匯款明細表（本院前審卷一
          第180、181頁），其95至97年所付年租金為140萬4,0
          00元、98至101年所付年租金為151萬2,000元，倘依
          上訴人借名登記柯○雄比例6075/86400(即1350/8640×
          45%＝6075/86400)計算，僅分別約9萬8,719元、10萬6
          ,313元（元以下四捨五入），則柯○雄何以須交付逾
          其借名比例之租金予上訴人。
　　　　④基上，上訴人既對其借名登記於柯○艶名下之系爭土地
          應有部分有收取租金行為，自屬對其借名登記柯○艶
          名下之系爭土地應有部分為管理、收益，核與借名登
          記關係之成立要件相符。
　　　⑶關於上訴人與柯騰雄之子柯○之對話錄音光碟及譯文部分
        ：
　　　　①柯○與上訴人106年3 月3 日之談話錄音內容提到：「
          你(指上訴人)的持分45」(本院前審卷一第265頁) ；
          「該當哥哥(指上訴人)的就45% 過給人家」(同上卷
          第270頁) ；「這塊土地哥哥你如果沒佔持分，我爸
          爸(指柯○雄)為什麼要付你這個租金」(同上卷第273
          頁) ；「哥你也真客氣，真尊重我老爸，我記得我爸
          回你一句說『你真的不信任我歐吉桑』，哥哥你就安靜
          了... 那個時候如果有寫的話，今天大家就不會那個
          了... 」(同上卷第274頁) 等語。
　　　　②柯○與上訴人106年元月之談話錄音內容提到：「你(指
          上訴人)有拿那一張(指持分證)給我看，你當場拿給
          我看的時候，我也跟你講沒關係不用，只要你講的我
          一定... 你既然都敢拿給我看」；「既然你是可以說
          的表示一定是有的，阿你一定對」( 本院前審卷一第
          290頁) ；「( 上訴人：你分到有部分是我的啊) 嗯.
          ..(上訴人：你也要過戶給我才對啊) 這個算是我沒
          有意見啦！我沒意見啦」(同上卷第294頁)等語。
　　　  ③依上開對話譯文可知，柯德不僅自認其繼承自柯○雄之
          持分，其中45%係上訴人所有，亦自認持分證所書寫
          的內容為真正。顯見柯○亦認為持分證記載柯○艶名下
          之持分其中45%，實際上確實為上訴人所有。
    ⒊按證明借名登記契約成立之證據資料，不以直接證據為限
      ，倘綜合其他情狀，證明由一方出資取得財產登記他方名
      下後，仍持續行使該財產之所有權能並負擔義務者，非不
      得憑此等間接事實，推理證明彼等間存有借名登記契約（
      最高法院108年度台上字第1322號、109年度台上字第222
      號判決參照），本件綜合上訴人提出前開事證，自得推理
      證明上訴人與柯○艶間就系爭土地之應有部分其中45%，確
      實存有借名登記關係。
　㈢另按當事人之一方將其因契約所生之權利義務，概括的讓與
    第三人承受，並與該承受人成立契約者，係屬契約承擔，故
    契約承擔乃以承受契約當事人地位為標的之契約，其債權債
    務之主體，因契約承擔而生變更。本件上訴人主張系爭土地
    應有部分之借名登記關係，原係存在於葉○雲與柯○艶間，嗣
    後於89年間再由上訴人、葉○雲、柯○雄、柯○艶約定，由上
    訴人成為借名登記契約主體，日後借名關係消滅，柯○艶應
    將系爭土地應有部分返還與上訴人等情，核係葉○雲將其與
    柯○艶間之借名登記契約讓與上訴人，而將由借名登記契約
    關係所發生之債權、債務及其他附隨的權利義務關係一併移
    轉上訴人，上訴人因而成為借名登記契約主體，應屬契約承
    擔，併予敘明。
　㈣至於借名登記之範圍，經查，柯○艶名下所登記之持分5760分
    之965，係先於65年2月16日自上訴人受讓5760分之885、再
    於69年10月29日自黃○祿受讓5760分之10、再於81年8月1日
    自黃○芳受讓5760之10、再於81年8月8日自黃○立受讓5760分
    之60，已如前述。而柯○雄書立系爭持分證之時間為89年11
    月5日，係在柯○艶已取得前開土地持分之後，且持分證內關
    於柯○艶名下之持分確實記載為5760分之965，倘黃○祿、黃○
    芳、黃○立等人所轉讓之持分非借名登記之範圍，理當於持
    分證內排除。由此可證，柯○艶名下所登記之持分，不論是
    來自上訴人，或來自黃○祿、黃○芳、黃○立等人所轉讓，均
    屬借名登記之範圍，亦附此敘明。
  ㈤上訴人得請求被上訴人將其繼承自柯○艶系爭土地應有部分均
    5760分之965其中之45%(即576000分之43425)移轉登記與上
    訴人：
    ⒈按借名登記契約，其成立側重於借名者與出名者間之信任
      關係，性質與委任關係類似，應類推適用民法第550條規
      定，除契約另有訂定或因契約事務之性質不能消滅者，因
      當事人一方死亡而消滅，此際借名者或其繼承人自可依借
      名契約消滅後之借名標的物返還請求權請求出名者返還該
      標的物（最高法院109年度台上字第179號判決參照）。
　　⒉查上訴人與柯○艶間就系爭土地應有部分均5760分之965中
      之45%存有借名登記關係，已述於前，且柯○艶於102年4月
      5日死亡，系爭土地應有部業由被上訴人全數繼承，為兩
      造所不爭執（見不爭執事項㈢），則上訴人與柯○艶間借名
      登記契約關係，並無契約另有訂定或因契約事務之性質不
      能消滅，應認該借名登記關係已因柯○艶之死亡而消滅，
      被上訴人既為柯○艶之繼承人，並繼承系爭土地應有部分
      ，自應於借名登記消滅後返還借名登記之財產與上訴人，
      是上訴人依借名登記消滅後之借名標的物返還請求權及繼
      承法律關係，請求被上訴人將其繼承自柯○艶系爭土地應
      有部分均5760分之965中之45%即576000分之43425移轉登
      記與上訴人，自屬有據。
　　⒊被上訴人固抗辯：系爭持分證既於89年11月5日簽立，則上
      訴人之借名標的物返還請求權時效業已消滅等語。惟按消
      滅時效，自請求權可行使時起算，民法第128條前段定有
      明文。本件上訴人與柯○艶間就系爭土地應有部分之借名
      登記關係，係於柯○艶102年4月5日死亡而消滅，上訴人自
      斯時起始可行使借名標的物返還請求權，上訴人請求被上
      訴人移轉系爭土地應有部分之請求權時效，應自102年4月
      5日起算，故上訴人於106年12月18日提起本件訴訟，其請
      求權自未罹於15年之時效期間，被上訴人是項抗辯，自無
      理由。
五、綜上所述，上訴人依借名登記消滅後之借名標的物返還請求
    權及繼承法律關係，請求被上訴人將其繼承自柯○艶系爭土
    地應有部分均5760分之965中之45%即576000分之43425移轉
    登記與上訴人，為有理由，應予准許。從而，原審就上開應
    准許部分屬於上訴人在第一審起訴請求之範圍，為上訴人敗
    訴之判決，尚有未洽，上訴論旨指摘原判決此部分不當，求
    予廢棄改判，為有理由；另上訴人於本院審理時，擴張請求
    被上訴人給付部分，亦有理由，均應予准許。
六、本件事證已臻明確，兩造其餘之攻擊或防禦方法及所用之證
    據，經本院斟酌後，認為均不足以影響本判決之結果，爰不
    逐一論列，附此敘明。
七、據上論結，本件除確定部分外，上訴及擴張之訴均有理由，
    爰判決如主文。
中    華    民    國   111    年    4     月    12    日
                民事第七庭    審判長法　官 王　銘
　　　　　　　　　　　　　　        法　官 唐敏寶
　　　　　　　　　　　　　　　      法　官 高英賓
正本係照原本作成。
如不服本判決，應於收受送達後二十日內向本院提出上訴書狀，
其未表明上訴理由者，應於提出上訴後二十日內向本院補提理由
書狀（均須按他造當事人之人數附繕本）。
因疫情而遲誤不變期間，得向法院聲請回復原狀。
上訴時應提出委任律師或具有律師資格之人之委任狀；委任有律
師資格者，另應附具律師資格證書及釋明委任人與受任人有民事
訴訟法第四百六十六條之一第一項但書或第二項所定關係之釋明
文書影本。如委任律師提起上訴者，應一併繳納上訴裁判費。

                                    書記官 吳伊婷

中　　華　　民　　國　　111 　年　　4 　　月　　12　　日